【裁判字號】    99,交易,234
【裁判日期】    991215
【裁判案由】    過失致死
【裁判全文】
臺灣桃園地方法院刑事判決             99年度交易字第234號
公  訴  人  臺灣桃園地方法院檢察署檢察官
被      告  吳永正
選任辯護人  呂丹琪律師
上列被告因過失致死案件，經檢察官提起公訴（99年度偵字第15
016 號），本院判決如下：
    主  文
吳永正無罪。
    理  由
一、公訴意旨略以：被告吳永正於民國98年11月13日晚間，駕駛
    車牌號碼4660─TS號自用小客車（下稱自小客車），沿桃園
    縣蘆竹鄉○○路○ 段由桃園往中壢方向行駛，於同日晚間10
    時許，行經桃園縣蘆竹鄉○○路○ 段90號前，本應注意行車
    速度及車前狀況，並隨時採取必要之安全措施，雖當時天候
    為雨天、路面濕潤，惟仍係夜間有照明，路面為無缺陷之柏
    油道路，並無不能注意之情事，竟疏未注意減速慢行，在速
    限為時速50公里之路段以時速60公里之速度行駛，適有吳秉
    忠騎乘車牌號碼278 ─DLL 號重型機車（下稱重機車）因撞
    擊停於路旁白線內車牌號碼BY─6738號白色吉普車（下車吉
    普車）後失控滑行至上開地點外側車道，吳永正因煞車不及
    而撞擊吳秉忠及該重機車，致吳秉忠受有頭部外傷併顱骨骨
    折，肝臟撕裂傷致硬腦膜下出血併腹腔內出血而死亡。因認
    被告吳永正涉犯刑法第276 條第2 項之過失致死罪嫌云云。
二、按被告未經審判證明有罪確定前，推定其為無罪；又犯罪事
    實應依證據認定之，無證據不得認定犯罪事實；又不能證明
    被告犯罪者，應諭知無罪之判決，刑事訴訟法第154 條第1
    項、第2 項及第301 條第1 項分別定有明文。又認定犯罪事
    實所憑之證據，雖不以直接證據為限，間接證據亦包括在內
    ；然而無論直接或間接證據，其為訴訟上之證明，須於通常
    一般之人不致有所懷疑，而得確信其為真實之程度者，始得
    據為有罪之認定，倘其證明尚未達到此一程度，而有合理之
    懷疑存在時，即無從為有罪之認定（最高法院76年臺上字第
    4986號判例參照）。且認定不利於被告之事實，須依積極證
    據，苟積極證據不足為不利於被告事實之認定時，即應為有
    利於被告之認定，更不必有何有利之證據（最高法院30年上
    字第816 號判例參照）。
三、本件公訴人認被告吳永正涉犯過失致死罪嫌，無非係以被告
    之供述、證人鄭建宏、李訓宏、詹慶雲、文朝卿之證述、道
    路交通事故調查報告表、現場圖、桃園縣政府警察局蘆竹分
    局刑案現場勘察報告、桃園縣政府警察局交通事故照片、內
    政部警政署刑事警察局鑑驗書乙紙、臺灣省桃園縣區車輛行
    車事故鑑定意見書函乙份及臺灣桃園地方法院檢察署相驗筆
    錄、檢驗報告書、相驗屍體證明書、行政院衛生署桃園醫院
    診斷證明書、急診病歷及相驗照片等，為其主要論據。訊據
    被告固坦承於上揭時點，駕駛前揭自小客車，行經上開事故
    地點前，因煞車不及而撞擊死者機車等情，惟堅詞否認有何
    過失致死犯行，辯稱：並未壓到死者等語；其辯護人辯稱：
    本案應係年僅16歲而無照駕駛之死者超速失控撞擊停放路旁
    之吉普車而死亡，與被告無關，被告緊急煞車時僅撞上機車
    而未碰撞死者，車輛剛好停在死者頭上安全帽上，並無碾壓
    ，車底雖有死者血跡，應係救護人員將死者拉出時接觸被告
    車底所致，或被告車輛行駛通過地上血跡反彈噴濺所殘存，
    況被告車輛碰撞點並無死者血跡、毛髮，被告車胎、輪框均
    無血跡，顯見被告應無撞擊輾壓死者。復依行政院衛生署桃
    園醫院病歷資料顯示死者頭部並無遭車輛輾壓而造成之頭骨
    碎裂等傷勢、死者身體其他部位亦無因遭車輛輾壓而造成之
    嚴重骨折或身體器官出現破裂之情形，死者之死亡與被告無
    關等語。
四、經查：
  (一)證據能力部分：按犯罪事實應依證據認定之，無證據不得認
    定犯罪事實；又有罪之判決書應於理由內記載認定犯罪事實
    所憑之證據及其認定之理由。刑事訴訟法第154 條第2 項及
    第310 條第1 款分別定有明文。而此所稱「犯罪事實」，係
    指決定刑罰權存否與範圍、須經嚴格證明之事實，並不包括
    不存在之犯罪構成事實。另同法第155 條第2 項復規定：「
    無證據能力、未經合法調查之證據，不得作為判斷之依據。
    」按之「證據能力」係指可供「嚴格證明」使用之資格，則
    此一「判斷對象」，自係指須經嚴格證明之犯罪事實之判斷
    而言。亦即認定犯罪事實所憑之證據，不僅須具有證據能力
    ，且須經合法之調查，否則不得作為有罪認定之依據。惟倘
    法院審理之結果，認被告被訴之犯罪事實並不存在，而應為
    無罪之諭知時，因所援為被告有利之證據並非作為認定犯罪
    事實之基礎，而係作為彈劾檢察官或自訴人所提證據之不具
    憑信性，其證據能力自無須加以嚴格限制。易言之，法院諭
    知被告無罪之判決時，即使是不具證據能力之傳聞證據，亦
    非不得資為彈劾證據使用，以供法院綜合研判形成心證之參
    考（最高法院98年度臺上字第5774號判決參照）。本件檢察
    官起訴之事實既經本院為無罪之諭知，依前開最高法院判決
    意旨，所援用之證據即無須經嚴格證明，是證人鄭建宏、李
    訓宏、詹慶雲、文朝卿、吳秀菊、洪鵬傑、林保宅及陳毅瞬
    之證述、道路交通事故調查報告表、現場圖、桃園縣政府警
    察局蘆竹分局刑案現場勘察報告、桃園縣政府警察局交通事
    故照片、內政部警政署刑事警察局鑑驗書、臺灣省桃園縣區
    車輛行車事故鑑定意見書函及臺灣桃園地方法院檢察署相驗
    筆錄、檢驗報告書、相驗屍體證明書、行政院衛生署桃園醫
    院診斷證明書、急診病歷及相驗照片等供述及非供述證據之
    證據能力，並不受嚴格證明之證據能力規定及傳聞法則之限
    制，本院自均得予以採用。
  (二)死者吳秉忠於98年11月13日晚間9 時10分許，騎乘前揭重機
    車，沿桃園縣蘆竹鄉○○路由桃園往中壢方向行駛，於同日
    晚間10時許，行經桃園縣蘆竹鄉○○路○ 段90號前，機車前
    車頭正面猛力撞擊停放於路旁白實線內之前揭吉普車左後車
    尾，致重機車向右倒滑行約11.2公尺，死者人車倒地滑行，
    其人縱向趴臥（頭往桃園、腳朝中壢方向）於外側車道與內
    側車道間之車道分隔線上，機車則右倒在死者腳邊約5 至6
    步位置，現場並遺有吉普車左後保險桿碎片、機車大鎖等散
    落物，嗣被告駕駛前揭小客車沿文中路同向直行而來，駛至
    事故地點，其前車頭保險桿碾壓死者重機車左側並推行機車
    ，機車因而旋轉2 、3 圈後逆向倒在外側車道上，被告雖緊
    急煞車，惟車輛左前車頭仍駛至死者安全帽（頭部）正上方
    始剎住（死者頭部在被告車底之前保險桿至左前輪間之位置
    ），即未再移動，由據報到場之救護人員將頭戴安全帽之死
    者抬高拉出送醫急救等情，業據證人即吉普車車主詹慶雲、
    證人即死者同行友人鄭建宏、證人即事故地點前方人行道上
    之目擊者李訓宏分別於警詢、偵查及審理中證述明確（見相
    卷第8 頁至第9 頁、第12頁、第14頁、第158 頁至第161 頁
    、第166 頁至第170 頁、本院卷第29頁至第32頁背面、第33
    頁至第35頁背面) ，並有道路交通事故現場圖、道路交通事
    故調查報告表(一)(二)、桃園縣政府警察局蘆竹分局刑案現場勘
    察報告、桃園縣政府警察局道路交通事故照片18張在卷可按
    。又死者送醫後，因受有頭部外傷併左側硬腦膜下出血、顱
    骨骨折、肝臟撕裂併腹腔內出血之傷害，仍於98年11月16日
    上午11時16分許不治死亡等情，亦有行政院衛生署桃園醫院
    診斷證明書、病歷、臺灣省及臺灣桃園地方法院檢察署檢察
    官相驗筆錄、相驗照片、檢驗報告書、相驗屍體證明書附卷
    可參（見相卷第17頁至第38頁、第39頁至第48頁、第53頁至
    第63頁、第93頁至第136 頁、第138 頁至第143 頁，本院卷
    第65至74頁），此部分之事實，首堪認定。
  (三)本案之爭點厥為被告車輛有無碾壓碰撞死者，並致其發生死
    亡之結果，查：
  1.由死者機車之車體架受損情形，機車車頭朝機車座椅扭曲變
    形（見相卷第101 頁車損照片），足見死者機車車頭之「正
    面」確有受到劇烈撞擊。再由2 車車損情形，死者機車車頭
    前檔板破裂（前檔板左下側、右上側近車頭部位、車頭右前
    側部位，見相卷第101 、105 至107 頁車損照片），吉普車
    則係左後車燈燈殼破裂、左後保險桿破裂、左後車輪輪胎破
    裂（見相卷第117 至120 頁車損照片），碰撞點高度經警丈
    量比對確認完全相符（見相卷第121 、122 頁丈量比對照片
    ）。再依吉普車當時停放位置在文中路1 段90號牛吧達餐飲
    店左側路旁白實線內，為證人詹慶雲、李訓宏證述明確（見
    相卷第42、166 頁，見相卷第170 頁證人李訓宏於偵查中繪
    製之吉普車停放地點位置），恰為死者機車倒地後開始刮地
    滑行之起點（見相卷第18頁之道路交通事故現場圖），均足
    見死者係因機車車頭正面撞擊吉普車而肇事倒地，殆屬無疑
    。
  2.另由在場證人鄭建宏、李訓宏、詹慶雲所證聽到大聲之碰撞
    聲1 聲後即見到死者倒地滑行之情（見相卷第8 、15、40、
    41、158 、166 頁，本院卷第29、33頁），佐以吉普車左後
    保險桿之碎片，因此劇烈撞擊而飛出散落於11.2公尺外之遙
    遠處（見相卷第18頁道路交通事故現場圖所標示散落物位置
    ，及相卷第25頁之保險桿碎片散落現場照片，而該保險桿碎
    片經警與吉普車左後保險桿破裂處比對後，發現其毀損紋路
    吻合，亦有相卷第121 頁之比對照片可稽），已足見當時撞
    擊力道之大，足以致死。
  3.被告始終堅稱僅有在緊急煞車過程中碾壓推行機車，與目擊
    證人鄭建宏、李訓宏所證機車遭被告車輛推移之情節相符（
    見相卷第12、41、166 頁，本院卷第29頁反面、第33、34頁
    ）。觀諸被告車輛車損情形，係右前保險桿破裂、右前車霧
    燈破裂、車牌向內彎曲，車牌左側之保險桿上、下有擦痕（
    見相卷第123 、124 頁照片），而死者機車左側（按機車右
    倒，故左側朝上，見相卷第25頁照片）之左車手頂端處橡皮
    擦痕、左車拉桿圓形頂端處擦痕、機車左側中段之乘客腳踏
    墊處擦痕、左側蓋擦痕（見相卷第102 至105 頁照片），不
    僅碰撞位置高度相當，其碰撞點亦與證人李訓宏目擊被告車
    輛撞到死者機車腹部之情相符。尤以被告上間碰撞點「車牌
    左側之保險桿」上、下之擦痕形狀「圓形凹洞」，彼此平行
    對稱，更與「機車左側之左車手頂端處、左車拉桿圓形頂端
    處」之擦痕形狀、平行對稱之情互為合致（見相卷第104 、
    105 、133 頁）。另徵諸外側車道地面上有筆直重壓跳動呈
    現斷續刮地痕（見相卷第24頁現場刮地痕照片），稽此事證
    ，被告車輛應有碾壓推行死者機車，至為明確，臺灣省桃園
    縣區車輛行車事故鑑定委員會鑑定後亦同此認定，有該委員
    會99年2 月5 日桃縣行字第09 95600520 號函覆意見可稽（
    見相卷第148 頁）。則被告車輛在緊急煞車過程中既受有機
    車在前之摩擦阻力，自有可能在接觸死者身體之前，已完全
    停止，而無碰撞碾壓死者之身體。
  4.被告車輛碾壓推行死者機車過程中，並未觸及死者身體之情
    ，已據目擊證人李訓宏始終堅證：死者機車遭被告車輛推移
    後，機車就往前旋轉，但是機車都沒有打到死者的身體等語
    明確（見相卷第12頁，本院卷第33頁反面），自可排除因此
    導致死者受傷或死亡之可能性。
  5.被告車輛最終停在死者安全帽（頭部）上方，死者安全帽（
    頭部）在被告車底位於左前輪與前保險桿間之位置，惟其餘
    身體部位均在車外之事實，已據證人鄭建宏、李訓宏一致證
    述在卷，經核死者安全帽毫無破裂或碾壓跡證（見相卷第28
    頁安全帽照片，及本院卷第78頁反面證人陳毅瞬之證述），
    且被告車輛未移動之狀態下，救護人員即能輕易將死者移出
    被告車底，亦據證人李訓宏詳證在卷（見本院卷第35頁），
    則綜觀死者安全帽、衣物均未有碾壓破損之情（見本院卷第
    80頁），死者亦未卡在被告車底之下，依死者傷勢照片及病
    歷紀錄內容，並無可疑為遭碾壓所致之傷勢，可見目擊證人
    李訓宏所指，被告並無碾壓死者乙節，應為實情，堪可採信
    。
  6.雖被告車底遺有死者血跡之擦抹痕及噴濺痕，惟細觀該「擦
    抹痕」位置，係前車輪以前之車底下方位置（底盤引擎室）
    ，實無法排除因死者經救護人員自車底拉出過程中「抬高」
    頭部之過程中接觸所致（見本院卷第35頁）。另被告車底雖
    另遺有死者血跡之噴濺痕，惟據證人陳毅瞬證稱：現場有約
    2 至3 灘的血跡分布在被告車輛車頭之前方，血跡與血跡間
    之距離約0.2 至0.3 公尺，且因當天下雨，所以地面上的血
    跡有隨著地面上的雨水流到路旁等語（見本院卷第80至81頁
    ) ，並無法排除被告駛離現場時所致噴濺之可能。至被告車
    底下直樑之血點，雖無法判斷屬於擦抹痕或是噴濺痕，然觀
    之係位在車輛底部之最內側，衡情被告當不可能以車底下直
    樑部位去撞擊；且依本案事證亦顯示被告車輛之下直樑部亦
    未去擠壓死者導致死者死亡，尤為顯然，均無從遽為不利被
    告之認定。
  7.況據證人鄭建宏、李訓宏所證，被告車輛停在死者安全帽上
    方之過程，係車輛即將煞停前之當下，車速可謂將近於零，
    顯見動能非高，縱於此際有何接觸碰撞，亦當無致死之可能
    。由死者身體並未因此有何明顯程度之位移（見本院卷第34
    頁反面），更可見被告車輛對於死者身體未有明顯施力，要
    與死者「頭部外傷併顱骨骨折，肝臟撕裂傷致硬腦膜下出血
    併腹腔內出血」之致命傷難認相當。
  8.又臺灣省桃園縣區車輛行車事故鑑定委員會99年2 月5 日以
    桃縣行字第09995200520 號函覆意見略以：「本件卷內所附
    跡證無法認定吳重機車與詹自小貨車何因發生碰撞、碰撞位
    置亦不明確，究吳重機車自行操控不當右偏駛出路面邊線先
    撞擊停放路邊之詹自小貨車？或係詹自小貨車占用部分快車
    道影響後方來車行車安全，致吳重機車追撞？或係先遭如證
    人鄭建宏所述之不明車號其他車輛撞擊後再失控右偏撞擊詹
    自小貨車？而尾隨吳重機車之後吳永正自小客車駛至再輾壓
    並推行吳秉忠身體與其重機車？因吳自小客車與詹自小貨車
    肇事後均移動現場，致案情無法釐清，肇事實情不明，本會
    無法據予鑑定。惟肇事地路段警註速限為50公里，而吳永正
    於到會說明自承車速約60公里，及吳秉忠無照駕駛重機車，
    故吳永正超速行駛，有違道路交通安全規則第93條第1 項前
    段；及吳秉忠無照駕駛，有違道路交通安全處罰條例第21條
    第1 項第1 款，均有違規定應可認定。」，無法鑑定本件車
    禍造事責任之歸屬，而縱如依鑑定意見顯示被告有行車超速
    之事實，惟被告車輛並無碾壓碰撞死者已如前述，其是否超
    速即與本案死者之死亡結果間無因果關係，無待深究。
五、綜上所述，被告上開所辯，尚非子虛，而公訴人所舉證據，
    均不足證明被告有起訴意旨所載犯行。此外，復查無其他積
    極確切之證據足資認定被告有起訴之犯行，均不能證明被告
    犯罪。揆諸上開說明，即應諭知被告無罪之判決。
據上論斷，應依刑事訴訟法第301條第1項前段，判決如主文。
本案經檢察官蔡鴻仁到庭執行職務
中    華    民    國    99    年    12    月    15    日
                  刑事第九庭    法  官  蘇琬能
以上正本證明與原本無異。
如不服本判決應於收受判決後10日內向本院提出上訴書狀，並應
敘述具體理由。其未敘述上訴理由者，應於上訴期間屆滿後20日
內向本院補提理由書( 均須按他造當事人之人數附繕本) 「切勿
逕送上級法院」。
                              書記官  黃惠鈴
中    華    民    國    99    年    12    月    16    日

司法院資訊處製作；財團法人民間司法改革基金會備份。
